臺灣高等法院民事判決　　　　　　　　95年度建上易字第45號
上　訴　人　羅德設計有限公司
法定代理人　甲○○
訴訟代理人　洪順玉律師
被上訴人　　乙○○
訴訟代理人　蔡文玉律師
上列當事人間請求給付工程款事件，上訴人對於中華民國95年 8
月 7日臺灣臺北地方法院95年度建字第99號第一審判決，提起上
訴，經本院於96年1月9日言詞辯論終結，判決如下：
    主      文
原判決關於駁回上訴人後開第二項之訴部分、及訴訟費用之裁判
廢棄。
被上訴人應給付上訴人新臺幣玖萬玖仟伍佰元，並自民國95年 4
月25日起至清償日止按週年利率5%計算之利息。
其餘上訴駁回。
第一、二審訴訟費用由被上訴人負擔10%，其餘由上訴人負擔。
    事實及理由
一、上訴人起訴主張：被上訴人於94年10月 4日將其所有坐落臺
    北市○○路28-8號11及12樓房屋（包含B1溫泉室）之內部拆
    除整修工程(以下稱系爭工程)，委由上訴人承攬、施作，與
    上訴人簽訂合約書(以下稱系爭合約書)，約定總工程款為新
    臺幣(以下同)248萬元(加值營業稅5%另計），嗣又追加工程
    款 387,000元之工程項目；上訴人已於同年12月22日完工交
    付、驗收，同月26日遷入居住，除已支付工程款 199萬元，
    餘額扣除上訴人未施作項目之工程款51,910元，尚有966,47
    5元 (含稅)迄未支付，屢經催索，未獲置理；為此，求為命
    被上訴人應給付上訴人966,475元本息之判決。並聲明：(一
    )原判決廢棄。(二)被上訴人應給付上訴人966,475元及自民
    國94年12月26日起至清償日止，按週年利率5%計算之利息。
二、被上訴人則以：上訴人以總價 248萬元承攬、施作被上訴人
    所有系爭工程，被上訴人已依約陸續支付 199萬元，僅剩工
    程尾款49萬元尚未支付；因未依約於94年11月30日前完工，
    且有部分工程項目迄未完工，適逢農曆春節在即，被上訴人
    於94年12月26日勉強先行遷入，於遷入居住後陸續發現施工
    品質低劣，有多處漏水、滲水及地磚、天花板高低不平等重
    大瑕疵，雖經被上訴人多次通知修補改善，惟仍未完成修繕
    ，亦尚未完成驗收 (更無所謂完成清潔工作），被上訴人依
    系爭合約書第2條第4項之約定，自得拒絕給付工程尾款，及
    依系爭合約書附註條款第 1條之約定，就其遲延之給付予以
    扣款，並依法就本件工作物之瑕疵，請求減少報酬及支付修
    復及損害賠償之費用；被上訴人亦無追加工程項目情事，其
    所提出之追加估價單，為其自行製作未經被上訴人簽名、同
    意，其請求追加工程款自屬無據等語，資為抗辯。並聲明：
    (一)上訴駁回。(二)第二審訴訟費用由上訴人負擔。
三、上訴人主張被上訴人於94年10月 4日將其所有系爭工程，委
    由上訴人承攬、施作，與上訴人簽訂系爭合約書，約定總工
    程款為248萬元(加值營業稅5%另計），同年12月26日已遷入
    居住，除已支付工程款 199萬元外，餘款尚未支付，屢經催
    索未獲置理等事實，為被上訴人所不爭執，且有系爭合約書
    、存證信函在卷 (原審卷第6頁至第13頁、第15頁至第20頁)
    為憑；上訴人主張之上開事實，應堪信為真實。
四、上訴人主張被上訴人尚應支付之系爭工程餘款為49萬元、追
    加之工程款 387,600元，扣除上訴人未施作工程項目51,910
    元，再加加值營業稅140,785元，合計966,475元 (490,000+
    387,600-51,910+140,785=966,475 )等語；被上訴人則以上
    訴人所施作之系爭工程，有部分重大瑕疵，迄未修繕完成，
    尚未經被上訴人完成驗收，且尚有21項未依約施作，其請求
    系爭工程尾款，自非有據；被上訴人亦無追加工程項目之情
    事，其所製作之追加估價單，未經被上訴人簽名同意，其請
    求追加工程款無據等語為抗辯；經查：
(一)按：當事人主張有利於己之事實者，就其事實有舉證之責任
    ，民事訴訟法第 277條前段定有明文。上訴人不爭執之系爭
    合約書第2條第4款約定：於完工驗收後 3天內付清尾款49萬
    元；第5條約定驗收程序為：甲方 (指被上訴人)應於完工當
    日驗收並付清尾款。上訴人主張被上訴人委由上訴人所施作
    之系爭工程，已於94年12月22日前完工，及完成清潔工作，
    經被上訴人於94年12月22日驗收完成，自應支付系爭工程尾
    款；被上訴人則以上訴人所施作系爭工程，尚未經被上訴人
    完成驗收為抗辯；依上揭法條規定，上訴人自應就其主張被
    上訴人已完成驗收之有利己事實，負舉證責任；查：
(1) 上訴人所舉證人為其員工、從事繪圖、助理工作之林淑華於
    原法院到場所為：「(系爭工程是否有完工？)有完工，也有
    驗收。不是我負責驗收，只是詹先生之前交給我有瑕疵列表
    部分，我們於94年12月21日，去裝樓梯扶手，與清潔工作完
    畢，兩者同時進行。被告就瑕疵列表部分，我一樣一樣在現
    場跟被告核對，但是沒有核對完，就由原告法定代理人甲○
    ○與被告一起核對。」、「（核對完是否有簽立書面？）原
    告法定代理人甲○○說有請被告簽，但是被告不願意簽。」
    、「（你離開時清潔工作是否有完成？）清潔工作於94年12
    月21日就完成。上開核對部分是在94年12月22日那天，我記
    得被告是在那個星期六搬進去的。被告搬進去後，還有好幾
    次，有些小瑕疵，叫我們過去。我們每天都要接到被告的電
    話。」、「（你們所謂驗收合意？）業主搬進去之前，業主
    列表瑕疵，我們一一修補之後，業主搬進去，就算驗收。搬
    進去之後，再做維修，那是保固問題，我們有保固的義務。
    」等語(原審卷第74頁)之證言，雖證述上訴人所施作之工程
    ，已經被上訴人完成驗收；惟查證人林淑華於上訴人公司係
    從事繪圖、助理之工作，並非從事驗收業務；94年12月22日
    證人與被上訴人所核對者，又係被上訴人所列有瑕疵之工程
    項目，且尚未核對完成即交由上訴人公司法定代理人接續核
    對，自不得以核對有瑕疵工程項目，即謂被上訴人已經驗收
    完成；且證人亦不諱言被上訴人一再以電話催請修補瑕疵，
    其所為已經被上訴人驗收完成之證言，不無有迴護上訴人公
    司之嫌，尚難採信。至於被上訴人遷入其所有房屋居住，為
    其使用、收益權能之行使，不足以為上訴人所施作工程，已
    經驗收之證明。
(2) 上訴人又舉施作木作工程之證人林貴於原法院到場結證：「
     (木作是否有兩造的人去驗收？）看是什麼人承包，我們做
    完的時候原告的人來看，沒有問題，我們才會撤場。」、「
    （木作做完撤場後續做什麼？）我們撤場後，我們就不知道
    。」、「(是否有聽到業主有說施工有問題？)有。是在撤場
    之前之後都有。」、「（業主有驗收的話，是否有簽驗收單
    ？)當然，但也要看契約。正常是要有驗收單。」、「(被告
    搬進去後，你是否有與兩造有到麥當勞見過面？）有。」、
    「（當時被告是否有要求原告依照合約儘速完成驗收？）有
    。」、「（當時原告有何回應？）原告問我如果要再進場，
    就木做的部分修正，我願不願意，我就說願意。但是事後並
    沒有其他動作，我不曉得。農曆過年前，撤場後，又進場兩
    三次，最後一次的時候，我有說下一次我就不進場了。」、
    「（原告法定代理人張先生，是否有叫你拿修好的單子，給
    被告確認？）有。但是被告說，應該是原告自己拿單子給他
    ，而不是廠商拿給他，所以被告沒有把單子收起來。」等語
    在卷(原審卷第117頁至第120頁)；證人林貴於施作木作工程
    完成後，即行撤場，對於兩造是否會同驗收，一無所悉；且
    由被上訴人遷入所有房屋居住後，與上訴人、證人林貴於麥
    當勞速食店見面時，尚要求上訴人完成驗收程序等情，堪認
    上訴人所施作之工程，於被上訴人遷入居住後，尚未完成驗
    收程序，且迄未據上訴人提出經被上訴人驗收之驗收單為憑
    ；證人林貴所為證言，不足以為有利於上訴人之證明。
(3) 從而，上訴人主張被上訴人已於94年12月22日已完成驗收程
    序之事實，尚未盡其舉證之責任，其請求被上訴人應給付工
    程尾款，核與所簽訂之系爭合約書約定，尚有未合，不應准
    許。
(二)上訴人主張被上訴人委由上訴人承攬、施作系爭工程，與上
    訴人簽訂系爭合約書後，又追加工程項目計 387,600元之工
    程款等事實，固據提出追加估價單、及「 To Do List(新北
    投泉源路)」之書面文件 (原審卷第14、57頁)為憑；惟查被
    上訴人對於上訴人主張被上訴人有追加工程之事實，予以否
    認，且上訴人所提出之追加估價單，為上訴人自行製作，未
    經被上訴人簽名、同意，而「To Do List(新北投泉源路)」
    之書面文件，除載明「請先完成更衣室、及與主臥室間的門
    」，其下所列之工程項目，未據舉證證明係屬追加、或係變
    更之工程項目；上訴人對於主張被上訴人有追加工程項目之
    情事，亦未盡其舉證之責任，其請求被上訴人支付追加工程
    項目之工程款，自非有據。
(三)上訴人主張被上訴人委由上訴人承攬、施作系爭工程、及追
    加工程，所約定之承攬報酬，未包含加值營業稅5%，依系爭
    工程之工程款248萬元、及追加工程387,600元、扣除上訴人
    未施作工程項目之工程款51,910元，應支付上訴人之加值營
    業稅140,785元[(2,480,000+387,600-51,910)×5%=140,784
     .5、四捨五入]等語；查被上訴人對於上訴人主張依系爭合
    約書之工程款不含加值營業稅5%，及被上訴人已依約給付系
    爭工程之工程款 199萬元等事實，並不爭執，且有系爭合約
    書在卷為憑；被上訴人對於已支付之工程款 199萬元部分之
    加值營業稅，自有給付之義務，上訴人請求被上訴人應支付
    之加值營業稅5%，於99,500元(1,990,000×5%=99,500)範圍
    內，尚非無據，應予准許；逾越上開範圍之請求，因上訴人
    請求給付系爭工程之工程尾款49萬元、追加工程之工程款無
    理由，而失所依據，不應准許。至於被上訴人以上訴人尚有
    工程項目未施作、及工程瑕疵為由，抗辯上訴人應減少報酬
    及應負損害賠償責任部分，除上訴人已自認未施作之工程項
    目扣除51,910元外，未據被上訴人舉證明未施作工程項目所
    應扣除工程款數額、及上訴人應負賠償責任之損害額，本院
    無從予以斟酌，自不予論述。
(四)綜合上述，上訴人依系爭合約書請求被上訴人給付工程款，
    於99,500元之範圍內，於法尚非無據，應予准許，逾越上開
    範圍之請求，於法無據，不應准許。
六、「給付無確定期限者，債務人於債權人得請求給付時，經其
    催告而未為給付，自受催告時起，負遲延責任。其經債權人
    起訴而送達訴狀，或依督促程序送達支付命令，或為其他相
    類之行為者，與催告有同一之效力。」、「遲延之債務，以
    支付金錢為標的者，債權人得請求依法定利率計算之遲延利
    息。」、「應付利息之債務，其利率未經約定，亦無法律可
    據者，週年利率為百分之五。」民法第229條第2項、第 233
    條第1項前段、第203條分別定有明文。上訴人請求被上訴人
    給付工程款，係以支付金錢為標的，無確定期限，又未約定
    利率，其請求自被上訴人遷入系爭工程房屋之94年12月26日
    起算之利息，核與上開法條規定尚有未合；自應以起訴狀繕
    本寄存送達第11日、即民國95年 4月25日起至清償日止，按
    週年利率5%計算之利息，於法尚非無據，應予准許。逾越上
    開範圍之請求，於法無據，不予准許。
七、綜上所述，原法院於上開範圍內為上訴人敗訴判決，容有未
    恰，上訴意旨指摘原法院此部分之判決不當，求予廢棄，為
    有理由，應由本院予以廢棄，更為判決如主文第二項所示；
    上訴人逾越上開範圍之請求，原法院為其敗訴判決，經核尚
    無違誤，上訴意旨仍持陳詞，指摘原法院此部分之判決不當
    ，求予廢棄，為無理由，應予駁回。
據上論結，本件上訴為部分無理由、部分有理由，爰判決如主文
。
中　　華　　民　　國　　96　　年　 　1　　月　　 16 　日
　　　　　　　　　  民事第五庭
                      　審判長法　官  林丁寶
　　　　　　　　　　          法　官  高鳳仙
　　　　　　　　　　          法　官  陳博享
正本係照原本作成。
不得上訴。
中　　華　　民　　國　　96　　年　　1 　　月　　16　　日
　　　　　　　　　　　　　　　書記官  鄭靜如
